【裁判字號】    91,自,80
【裁判日期】    920829
【裁判案由】    侵占
【裁判全文】
臺灣彰化地方法院刑事判決                                九十一年度自字第八號
    自  訴  人  乙○○
    代  理  人  李清輝律師
    被      告  甲○○
    選任辯護人  何志揚律師
右列被告因侵占案件，經自訴人提起自訴，本院判決如左：
    主  文
本件自訴不受理。
    理  由
一、自訴意旨略以：被告甲○○原係自訴人乙○○證券投資講座之聽眾，二人因討論
    投資問題，逐漸建立師生、朋友情誼，被告也因此取得自訴人之信任，二人除共
    組寶裕證券投資顧問股份有限公司（下稱寶裕公司），自訴人並將自己之收入全
    部委由被告代為管理。詎被告竟意圖為自己不法之所有，自民國八十五年十一月
    四日起至九十一年六月間止，將寶裕公司所招收之投資顧問會員收入、寶裕公司
    所設之付費語音專線，以供一般投資人付費聽取投資建議，而與天馬電信服務股
    份有限公司之拆帳語音收入、寶裕公司未成立前，尚在籌備之時即招收投資顧問
    會員之會費收入、及自訴人在大華證券股份有限公司（下稱大華公司）操作股票
    之退佣金額等款項，全部挪供己用，而予以侵占入己，加計被告侵占上開款項應
    付之利息，共計侵占之金額為七千四百四十八萬三千四百五十五元，核被告上開
    行為，已觸犯刑法第三百三十五條第一項侵占罪嫌，爰依法提起自訴等語。
二、按不得提起自訴而提起者，應諭知不受理之判決，刑事訴訟法第三百三十四條定
    有明文。復按刑事訴訟法第三百十九條第一項之規定，犯罪之被害人得提起自訴
    ，而所謂犯罪之被害人以因犯罪而直接被害之人為限，即指從所訴事實形式上觀
    察如果屬實，在實體法上足認其為直接遭受損害之人而言。若在形式上判斷並非
    直接被害人，縱令以被害人自居，仍不得提起自訴，最高法院八十六年臺上字第
    三六五六號判決意旨可資參照。又按依法組織之公司被人侵害，雖股東之利益亦
    受影響，但直接受害者究為公司，當以公司為直接被害人，僅得由公司之代表人
    以公司名義提起自訴，公司之股東、董事等，如未取得代表資格，自無以公司名
    義提起自訴之權，此亦有最高法院二十五年上字第一三○五號判例、二十七年上
    字第九四六號判例、六十八年台上字二一四號判例意旨參照。經查，本件自訴人
    自訴被告將寶裕公司所招收之投資顧問會員收入，及寶裕公司另設之付費投資顧
    問語音專線，而與提供該電信服務之天馬電信服務股份有限公司拆帳，所得之語
    音收入等款項，侵占入己等事實，已明確表明被告係基於業務關係，侵占其所持
    有之寶裕公司之財產，依上開判例意旨，其犯罪之直接被害人亦應為寶裕公司，
    並非寶裕公司之負責人或股東，故縱自訴人確係該公司之實際負責人，因被告之
    上開行為受有損害，亦僅係間接被害人，並非直接被害人，自訴人自不得以自己
    之名義提起自訴，是以自訴人提起此部分之自訴，於法自有未合。
三、再按犯罪事實之一部得提起自訴者，他部雖不得自訴亦以得提起自訴論，但不得
    提起自訴部分係較重之罪或其第一審屬於高等法院管轄或第三百二十一條之情形
    者，不在此限，刑事訴訟法第三百十九條第二項定有明文。末按法院於不妨害事
    實同一之範圍內，得予認定事實適用法律，不能僅就自訴狀所載罪名審理，亦經
    最高法院四十六年台上字第四０六號判例接櫫甚明。本件自訴人於自訴狀雖僅記
    載自訴被告涉犯刑法第三百三十五條第一項之侵占罪嫌，惟自訴狀業已載明被告
    基於業務關係，侵占其所持有之寶裕公司財產之犯罪事實，已如前述，顯已表明
    被告涉犯業務侵占之罪嫌，本院自應本於自訴狀所載之犯罪事實，依職權適用法
    律，而不受自訴狀所載罪名之拘束，先予敘明。又查被告係自八十五年十一月四
    日起至九十一年六月間止，侵占寶裕公司之會員收入、與天馬電信服務股份有限
    公司拆帳之語音收入、寶裕公司未成立前，尚在籌備之時即招收投資顧問會員之
    會費收入、及自訴人在大華公司操作股票之退佣金額等款項，此業據自訴人指述
    明確，被告侵占各款項之時間大部分重疊，且均密切接近，被告亦於本院調查時
    供稱：伊係為投資股票，才挪用上開款項等語，復參以被告犯罪之手段、態樣又
    均相同，被告顯係基於概括犯意反覆為上開犯行，代理人認被告並非基於概括犯
    意而為上開犯行等情，洵屬無據，是以被告涉犯業務侵占之罪嫌與普通侵占之罪
    嫌，確具有連續犯之裁判上一罪關係無訛。再按刑法第三百三十六條第二項之業
    務侵占罪之法定刑為六月以上五年以下有期徒刑、得併科三千元以下罰金；而刑
    法第三百三十五條第一項之侵占罪之法定刑為五年以下有期徒刑、拘役或科或併
    科一千元以下罰金，相較之下，業務侵占罪之法定刑較重，則自訴人就被告涉犯
    之普通侵占犯行，雖係直接被害人，而得提起自訴，惟其就犯罪事實一部之業務
    侵占犯行，依前所述既不得提起自訴，而其法定刑又較重，依前揭說明，普通侵
    占之犯罪事實亦不得提起自訴。
三、綜上所述，自訴人依法不得提起本件自訴，揆諸首揭法條規定，爰不經言詞辯論
    ，逕為不受理判決之諭知。
據上論斷，應依刑事訴訟法第三百三十四條、第三百四十三條、第三百零七條，判決
如主文。
中      華      民      國    九十二    年      八      月    二十九    日
                              臺灣彰化地方法院刑事第一庭
                                       審判長法官  葉  榮  郎
                                       法      官  郭  麗  萍
                                       法      官  簡  璽  容
右正本證明與原本無異
如不服本判決，應於判決送達後十日內向本院提出上訴狀( 須附繕本 )。
                          法院書記官  王  惠  嬌
中      華      民      國    九十二    年      九      月      三      日


司法院資訊處製作；財團法人民間司法改革基金會備份。
